臺灣高等法院臺中分院刑事判決
110年度侵上訴字第51號
上  訴  人  
即  被  告  吳國元


                    居臺南市○○區○○路○段00號（○○市立○○醫院精神科病房住院中）
選任辯護人  蕭世駿律師（法扶律師）                  
            李瑞仁律師（法扶律師）                  
上列上訴人因妨害性自主案件，不服臺灣臺中地方法院109年度
侵訴字第1號中華民國110年1月7日第一審判決（起訴案號：臺灣
臺中地方檢察署108年度偵字第18130號），提起上訴，本院判決
如下：
    主  文
原判決撤銷。
甲○○對精神障礙、心智缺陷之人犯強制性交罪，處有期徒刑貳年
。緩刑伍年，緩刑期間付保護管束，並應至指定醫療機構完成精
神治療及心理輔導之處遇措施。於刑之執行前，令入相當處所，
施以監護參年。 
    犯罪事實
一、甲○○因患有雙向情緒障礙症、無精神病特徵躁症且有中度智
    能障礙，曾在臺中市○○區○○○街00號○○精神科醫院（下稱○○
    醫院 ）接受治療，且因上述病症致其辨識行為違法或依其
    辨識而為行為之能力，顯著減低，其知悉於其治療期間之○○
    醫院同病房室友Ａ男（即代號0000-000000號，真實姓名詳卷
    ，下稱Ａ男）患有極重度智能障礙及自閉症，為精神障礙、
    心智缺陷之人，竟基於對精神障礙、心智缺陷之人強制性交
    之犯意，於民國107年10月10日22時30分許，在○○醫院302病
    房內，趁Ａ男在睡覺時，先脫光自己衣服後，搖醒Ａ男，不顧
    Ａ男以揮手動作表示不要之意，違反Ａ男之意願，褪去Ａ男之
    衣褲後，撫摸Ａ男胸部及拍打Ａ男屁股，並以陰莖強行插入Ａ
    男肛門，對Ａ男為強制性交行為1次得逞。適該院之護理師黃
    ○○於同日23時許巡房時發現上情，出言制止，甲○○始停止對
    Ａ男為強制性交之行為。嗣經該院報警處理，始悉上情。
二、案經臺中市政府警察局清水分局報告臺灣臺中地方檢察署檢
     察官偵查起訴。 
    理  由
壹、程序及證據能力：
一、按司法機關所製作必須公示之文書，不得揭露被害人之姓名
    、出生年月日、住居所及其他足資識別被害人身分之資訊，
    性侵害犯罪防治法第12條第2 項定有明文。又裁判及其他必
    須公示之文書，不得揭露足以識別被害人身分之資訊。如確
    有記載之必要，得僅記載其姓氏、性別或以使用代號之方式
    行之，法院辦理性侵害犯罪案件應行注意事項第3 點規定甚
    明。故本判決為避免揭露足以識別被害人Ａ男身分資訊之虞
    ，爰不記載其真實姓名，而以Ａ男稱之（真實姓名詳卷），
    合先敘明。　　
二、按被告之自白，非出於強暴、脅迫、利誘、詐欺、疲勞訊問
    、違法羈押或其他不正之方法，且與事實相符者，得為證據
    ，刑事訴訟法第156條第1項定有明文。經查：被告於接受警
    詢時，有醫院乙○在場陪同（見偵卷第15至17頁），且被告
    對於其警詢之自白，並未提出有何遭受「強暴、脅迫、利誘
    、詐欺、疲勞訊問、違法羈押或其他不正之方法」始為自白
    之主張，足見被告於警詢之自白，係出於其自由意志，並非
    以不正方法取得，酌以被告於警詢自白之內容（見偵卷第13
    至17頁），與其後續在原審及本院之自白（見原審卷第55至
    61、155至156頁；本院卷第191頁）暨後述其他證據資料（
    詳後述）相符，堪認被告於警詢之自白，確與事實相符者，
    依法自得為證據。是辯護意旨謂：被告於警詢之自白，非出
    於被告之自由意志，無證據能力云云，難認可採。　　
三、按被告以外之人於審判外之陳述，雖然不符合刑事訴訟法第
    159條之1至第159條之4之規定，但經當事人於審判程序同意
    作為證據，法院審酌該言詞陳述或書面陳述作成時之情況，
    認為適當者，亦得為證據；當事人、代理人或辯護人於法院
    調查證據時，知有第159條第1項不得為證據之情形，而未於
    言詞辯論終結前聲明異議者，視為有前項之同意。刑事訴訟
    法第159條之5第1項、第2項分別定有明文。查就本判決以下
    所引用被告以外之人於審判外之陳述，檢察官、上訴人即被
    告甲○○（下稱被告）及其辯護人均表示無意見或同意有證據
    能力（見本院卷第54至56、181至186頁），本院審酌上開證
    據資料製作時之情況，尚無違法不當及證明力明顯過低之瑕
    疵之情形，依上開規定，均具有證據能力。
四、非供述證據之物證，或以科學、機械之方式，對於當時狀況
     所為忠實且正確之記錄，性質上並非供述證據，無傳聞法
    則 規定之適用，如該非供述證據非出於違法取得，並已依
    法踐 行調查程序，即不能謂其無證據能力。本件判決以下
    引用之 非供述證據，經本院於審理時依法踐行調查證據程
    序，與本 案待證事實具有自然之關聯性，且無證據證明係
    公務員違法 取得之物，依法自得作為證據。
貳、認定犯罪事實之證據及理由：
一、上開犯罪事實，業據被告於警詢、原審及本院均坦承不諱（
    見偵卷第13至17頁；原審卷第55、60、155至156頁；本院卷
    第191頁），核與證人Ａ男於偵訊時（見他卷第25至27頁）、
    證人即護理師黃○○於警詢及偵訊時（見他卷第37至39、47至
    49頁）之證述情節相符，並有○○醫院108年3月28日陽醫字第
    00000000號函所附被告病歷資料【含入院病歷紀錄、出院病
    歷摘要及護理紀錄等資料】（見他卷第57至119頁）、中國
    醫藥大學附設醫院109年9月30日院精字第0000000000號函暨
    所檢附被告之精神鑑定報告書（見原審卷第101至113頁）、
    被告之身心障礙證明翻拍照片（見本院卷第17頁）、診斷證
    明書（見本院卷第69頁）、臺南市立○○醫院病歷資料（見本
    院病例卷㈠、㈡、㈢及㈣）等資料在卷可憑，足認被告前揭任意
    性自白與事實相符，堪可採信。　　
二、辯護意旨雖謂：①被告說詞反覆，無法證明被告有強制性交
    犯意；②被告因受器質性精神疾患與中度智能障礙之影響，
    於行為時，不具備控制自我性慾而為合乎法律期待行為之能
    力，欠缺辨識能力及控制能力，依刑法第19條第1項規定，
    其行為不罰云云。惟查：
　㈠被告前揭於警詢、原審及本院之自白，前後所述一致，且與
    證人Ａ男、黃○○之證述情節相符，並有前揭書證資料在卷可
    憑，堪可採信，業如前述。又被告對Ａ男為性交行為時，確
    實沒有經過Ａ男之同意，此據被告供述（見本院卷第191頁）
    及證人Ａ男、黃○○均證述（見他卷第26、48頁）明確，足認
    被告明知Ａ男不同意，猶違反Ａ男之意願而對Ａ男性交行為，
    其主觀上具有強制性交之犯意，實屬甚明。辯護人此部分辯
    護意旨，尚非可採。
　㈡按行為時因精神障礙或其他心智缺陷，致不能辨識其行為違 
    法或欠缺依其辨識而行為之能力者，不罰；行為時因前項之
    原因，致其辨識行為違法或依其辨識而行為之能力，顯著減
    低者，得減輕其刑。刑法第19條第1項、第2項定有明文。經
    查：
　⒈本案關於被告於行為時之精神狀態乙節，經原審囑託中國醫
    藥大學附設醫院對被告進行精神鑑定，鑑定結果：①綜合被
    告之個人史、生活史、疾病史、犯案過程、目前身體狀況、
    精神狀態檢查及心理測驗結果，被告案發期間之表現與之前
    狀況一致；②依據過去史、本次精神鑑定以及心理衡鑑之測
    驗結果，推測被告並沒有因精神障礙或其他心智缺陷致不能
    辨識其行為違法，或欠缺依其辨識而行為之能力；③被告有
    因為精神障礙或其他心智缺陷，致辨識其行為違法或依其辨
    識而行為之能力，顯著減低之狀況，推估被告認知功能顯著
    有障礙，且明顯落後於同年齡同儕，被告對於周圍環境的理
    解與適應應對之能力有限，此外亦呈現腦傷徵象與思考障礙
    ，外在知覺與現實感疑不佳，於本案發生時，受限於「器質
    性精神疾患與中度智能障礙」無法控制性慾而遂行其犯罪計
    畫，過程有受智能障礙以及雙極性情感疾患至少兩種精神疾
    病之雙重影響，導致其在控制性慾起伏之狀況有顯著障礙等
    情，有中國醫藥大學附設醫院109年9月30日院精字第000000
    00000號函暨所附該院精神鑑定報告書（見原審卷第101至11
    3頁）在卷可憑。上開鑑定分析及結論，係以精神治療及評
    估鑑定為專業醫院之精神科醫師，本於精神醫療專業技術所
    為之鑑定意見，並無悖於一般精神鑑定常規，其鑑定意見值
    得參考。而依上開鑑定意見，堪認被告於本案行為時，確有
    因患有雙向情緒障礙症、無精神病特徵躁症及智能障礙，致
    其辨識行為違法或依其辨識而行為之能力，顯著減低之情。
　⒉又依上開精神鑑定意見及卷附被告之身心障礙證明翻拍照片
    （見本院卷第17頁）、診斷證明書（見本院卷第69頁）、病
    歷資料（見本院病例卷㈠、㈡、㈢及㈣；他卷第59至119頁），
    固可證被告患有雙向情緒障礙症、無精神病特徵躁症且有中
    度智能障礙，為身心障礙者，其認知功能有障礙，明顯落後
    於同年齡同儕，對於周圍環境的理解與適應應對之能力有限
    ，呈現腦傷徵象與思考障礙，外在知覺與現實感疑不佳，於
    本案行為時，有受其器質性精神疾患與中度智能障礙之影響
    ，導致其控制性慾起伏之狀況有顯著障礙，已因其精神障礙
    、心智缺陷，致其辨識行為違法或依其辨識而行為之能力，
    顯著減低之狀況等情。然依上開精神鑑定意見可知，被告於
    本案行為時，雖有受其器質性精神疾患與中度智能障礙之影
    響，致其辨識行為違法或依其辨識而行為之能力，顯著減低
    ，但尚未達到完全不能辨識其行為違法或欠缺依其辨識而行
    為之能力的程度。酌以被告於警詢時，經警詢問其是否有對
    Ａ男性侵害乙節，被告可清楚應答供述（見偵卷第16至17頁
    ），且依卷附臺南○○市立醫院110年9月22日安院醫事字第00
    0000000號函所檢附被告之主治醫師就被告身心狀況之查復
    說明，被告於住院期間，身心狀況穩定，可生活功能自理，
    無明顯情緒障礙及精神症狀（如幻聽、妄想等干擾）等情（
    見本院卷第129至131頁）。是依前揭說明，尚難認被告於行
    為時，已完全欠缺辨識能力及控制能力，辯護意旨謂：被告
    因受上開精神疾患與智能障礙之影響，欠缺辨識能力及控制
    能力，就其本案行為，應依刑法第19條第1項規定不罰云云
    ，亦非可採。　　
三、綜上所述，前揭辯護意旨，均非可採。本案事證明確，被告
    前開對精神障礙及心智缺陷之人強制性交之犯行，堪可認定
    ，應依法論科。 
參、論罪說明：
一、按稱性交者，謂非基於正當目的，以性器進入他人之性器、
    肛門或口腔，或使之接合之行為，刑法第10條第5項第1款定
    有明文。查被告將其性器插入Ａ男肛門之行為，自屬刑法第1
    0條第5項第1款所稱之性交行為。
二、次按刑法第222條第1項雖於110年6月9日修正公布，並於同
    年月11日生效施行，惟該條項係增列第9款「對被害人為照
    相、錄音、錄影或散布、播送該影像、聲音、電磁紀錄」之
    加重事由，其餘各款加重事由僅屬文字修正，無關乎本案被
    告犯行要件之內容，無新舊法比較之必要，應逕予適用現行
    法。
三、本案Ａ男患有極重度智能障礙及自閉症，為有精神障礙、心
    智缺陷之人，被告違反Ａ男之意願，對Ａ男為性交行為，核其
    所為，係犯刑法第222條第1項第3款之對精神障礙、心智缺
    陷之人犯強制性交罪。被告對Ａ男為加重強制性交犯行前，
    違反Ａ男之意願，撫摸Ａ男胸部及拍打Ａ男屁股之加重強制猥
    褻行為，均為其加重強制性交犯行所吸收，皆不另論罪。至
    於起訴書就被告所犯強制性交罪之加重要件「對精神障礙之
    人犯之」，誤認為係「對身體障礙之人犯之」，雖有未合，
    惟因「精神障礙」與「身體障礙」併列於同條項款之條文中
    ，尚不生變更起訴法條之問題，自毋庸變更起訴法條，併此
    敘明。
肆、減刑事由之說明：
一、按行為時因精神障礙或其他心智缺陷，致其辨識行為違法或
    依其辨識而行為之能力，顯著減低者，得減輕其刑，刑法第
    19條第2項定有明文。本案被告於行為時有因為精神障礙或
    其他心智缺陷，致其辨識行為違法或依其辨識而行為之能力
    ，顯著減低之情，有如前述，爰依刑法第19條第2項規定，
    減輕其刑。
二、次按刑法第59條規定犯罪之情狀可憫恕者，得酌量減輕其刑
     ，其所謂「犯罪之情狀」，與同法第57條規定科刑時應審
    酌之一切情狀，並非有截然不同之領域，於裁判上酌減其刑
    時 ，應就犯罪一切情狀（包括第57條所列舉之10款事項）
    予以 全盤考量，審酌其犯罪有無可憫恕之事由（即有無特
    殊之原 因與環境，在客觀上足以引起一般同情，以及宣告
    法定最低度刑，是否猶嫌過重等等），以為判斷。又刑事審
    判旨在實現刑罰權分配之正義，故法院對有罪被告之科刑，
    應符合罪刑相當之原則，使輕重得宜，罰當其罪，以契合社
    會之法律感情，此所以刑法第57條明定科刑時應審酌一切情
    狀，尤應注意該條所列10款事項以為科刑輕重之標準，同法
    第59條規定「犯罪之情狀顯可憫恕，認科以最低度刑仍嫌過
    重者，得酌量減輕其刑」之規定，旨在避免嚴刑峻罰，法內
    存仁，俾審判法官得確實斟酌個案具體情形，妥適裁量，務
    期裁判結果，臻致合情、合理、合法之理想。而刑法第222
    條第1項之加重強制性交罪，法定最輕本刑為7年以上有期徒
    刑，惟同為加重強制性交罪，其原因動機不一，犯罪情節未
    必盡同，其危害社會之程度及犯罪之惡性亦有輕重之分，若
    概以上開罪責相繩，實有造成個案量刑無法體現其破壞法益
    程度，而有失刑罰對個人處遇妥適性要求之虞。是若審酌個
    案情狀，認為處以較低之刑度，即可收矯正之效，並達到防
    衛社會目的者，自非不可依客觀犯行與主觀惡性，考量其情
    狀是否有可憫恕之處，而適用刑法第59條規定酌量減輕其刑
    ，期使個案裁判量刑能斟酌至當，符合比例原則。經查：本
    案被告自身亦為身心障礙者，患有雙向情緒障礙症、無精神
    病特徵躁症且有中度智能障礙，其認知功能有障礙，明顯落
    後於同年齡同儕，對於周圍環境的理解與適應應對之能力有
    限，呈現腦傷徵象與思考障礙，外在知覺與現實感疑不佳，
    於本案行為時有受到上開精神疾患及智能障礙之影響，導致
    其控制性慾起伏之狀況有顯著障礙等情，有如前述。酌以被
    告幼時，其父母即離異，被告無兄弟姊妹，被告係與其祖母
    同住，由其祖母擔任主要照顧者，被告之父母已失聯，其祖
    母於10幾年前因病過世後，被告無親人照顧，長期在精神病
    院住院治療，此據上開精神鑑定報告敘明被告之生活史（見
    原審卷第105頁）；又被告除了有上開精神疾患及智能障礙
    外，其身體已有退化，呈現脊柱側彎及輕度重聽等身體病況
    ，此亦有被告於臺南市立○○醫院主治醫師就被告身心狀況之
    查復說明（見本院卷第129至131頁）在卷可參。經斟酌上情
    ，堪認被告之行為在客觀上足以引起一般同情，縱依刑法第
    19條第2項規定減刑後，猶嫌過重，而有情輕法重之情形，
    客觀上實有情堪憫恕之處，爰依刑法第59條之規定予以酌減
    其刑，並依法遞減輕之。
伍、撤銷改判之說明：
一、原審認被告所犯加重強制性交之罪證明確，予以論科，固非
    無見。然被告之行為在客觀上足以引起一般同情，縱依刑法
    第19條第2項規定減刑後，猶嫌過重，有情輕法重之情形，
    客觀上實有情堪憫恕之處，原審未審酌上情，而未依刑法第
    59條之規定予以酌減其刑，其量刑容有過重，尚非妥適。被
    告上訴意旨主張適用刑法第19條第1項規定云云，雖不可採
    ，有如前述，然被告上訴意旨以原審量刑過重及請求依刑法
    第59條規定酌減其刑為由指摘原判決違誤，為有理由，自應
    由本院將原判決撤銷改判。
二、爰審酌被告不顧Ａ男為極重度智能障礙，並患有自閉症之弱
    勢，為滿足自己一時性慾，竟違反Ａ男之意願，恣意對Ａ男為
    性交行為，侵害Ａ男之性自主權，嚴重影響Ａ男身心健全發展
    ，其行為應予責難；並考量被告犯後雖坦承犯行，態度尚可
    ，惟被告未能與Ａ男達成和解，兼衡被告自陳為國小畢業之
    智識程度，無親人照顧，長期因上開精神障疾患住院治療（
    住院治療期間已逾16年以上）等生活狀況，及其素行紀錄（
    見卷附臺灣高等法院被告前案紀錄表）等一切情狀，量處如
    主文第2項所示之刑。
三、被告雖曾因妨害兵役案件，經臺灣臺中地方法院以90年度易
    字第2686號判決判處有期徒刑3月確定，於91年12月16日執
    行完畢，然其後5年內即未再因故意犯罪受有期徒刑以上刑
    之宣告，此有臺灣高等法院被告前案紀錄表在卷可參。被告
    因受上開精神疾病症及智能障礙之影響，一時失慮，致罹刑
    章，本院認被告經此偵審程序之教訓，當知所警惕而信無再
    犯之虞，酌以被告除了有上開精神疾患及智能障礙外，其身
    體已有退化，呈現脊柱側彎及輕度重聽等身體病況，有如前
    述，且一直在醫療院所之精神科病房接受治療，本院斟酌上
    情，認前開對被告所宣告之刑，以暫不執行為適當，爰依刑
    法第74條第1項第2款規定，併予宣告緩刑5年，以啟自新。
    另為避免被告再有偏差之行為，爰依刑法第74條第2項第6款
    之規定，命被告應定期至醫療院所施以適當之精神及心理輔
    導之處遇措施，併依刑法第93條第1項第2款規定，諭知應於
    緩刑期間付保護管束。又被告如違反上開緩刑所附應遵守之
    事項情節重大，足認原宣告之緩刑難收其預期效果，而有執
    行刑罰之必要者，依刑法第75條之1第1項第4款之規定，得
    撤銷其緩刑宣告，附予敘明。
四、末按有刑法第19條第2項之原因，其情狀足認有再犯或危害
    公共安全之虞時，於刑之執行完畢或赦免後，令入相當處所
    ， 施以監護，但必要時，得於刑之執行前為之；監護處分
    期間 為5年以下，但執行中認無繼續執行之必要者，法院得
    免其處分之執行。刑法第87條第2項、第3項定有明文。上開
    監護處分之性質，兼具監禁與保護之雙重意義，一方面使受
    處分人與社會隔離，以免危害社會；他方面給予適當治療，
    使其回歸社會生活。是因有刑法第19條第2項情形而減輕其
    刑者，法院衡酌行為人之危險性，認為有危害公共安全之虞
    ，為達到防衛社會之目的，有對其採取隔離、保護與治療措
    施之必要，即得一併宣告監護處分。查被告於犯本案時，因
    患有上開精神疾病，致其辨識行為違法或依其辨識而行為之
    能力，顯著減低，已如上述，被告所為性侵害之行為顯有危
    害社會治安之虞。酌以就被告有無再犯之虞乙節，上開鑑定
    報告書之鑑定意見認為：衡諸被告對自我行止之控制以及本
    次鑑定所見之顯著受限之心智能力，推估被告再犯之危險性
    為「中度」，建議適當場所場所協助被告持續接受精神治療
    等語（見原審卷第109頁），堪認被告有再犯或危害公共安
    全之虞。復斟酌對被告施以監護之保安處分當較之對其執行
    徒刑更顯急迫而重要，認應有必要於刑之執行前，令被告入
    相當處所施以監護。爰依刑法第87條第2項、第3項前段之規
    定，併諭知被告於刑之執行前令入相當處所，施以監護3年
    ，以收其個人治療及社會防衛之效，。
據上論結，應依刑事訴訟法第369條第1項前段、第364條、第299
條第1項前段，刑法222條第1項第3款、第19條第2項、第74條第1
項第2款、第2項第6款、第87條第2項、第3項前段、第93條第1項
第2款，判決如主文。
本案經檢察官洪國朝提起公訴，檢察官甲○○到庭執行職務。
中　　華　　民　　國　　110 　年　　12　　月　　30　　日
                  刑事第四庭    審判長法　官  蔡名曜
                                      法　官  邱鼎文
                                      法　官  黃玉琪
以上正本證明與原本無異。
如不服本判決應於收受送達後20日內向本院提出上訴書狀，其未
敍述上訴理由者，並得於提起上訴後20日內向本院補提理由書(
均須按他造當事人之人數附繕本)「切勿逕送上級法院」。因疫
情而遲誤不變期間，得向法院聲請回復原狀。

                                     書記官  林姿妤

中　　華　　民　　國　　110 　年　　12　　月　　30　　日
附錄論罪科刑法條全文：
刑法第222條
犯前條之罪而有下列情形之一者，處7年以上有期徒刑：
一、二人以上共同犯之。
二、對未滿十四歲之男女犯之。
三、對精神、身體障礙或其他心智缺陷之人犯之。
四、以藥劑犯之。
五、對被害人施以凌虐。
六、利用駕駛供公眾或不特定人運輸之交通工具之機會犯之。
七、侵入住宅或有人居住之建築物、船艦或隱匿其內犯之。
八、攜帶兇器犯之。
九、對被害人為照相、錄音、錄影或散布、播送該影像、聲音、
    電磁紀錄。
前項之未遂犯罰之。